臺灣高等法院刑事判決　　　　　　　　94年度上訴字第1705號
上　訴　人　臺灣桃園地方法院檢察署檢察官
上　訴　人
即　被　告　乙○○
選任辯護人　陳建昌律師
上列上訴人因被告偽證案件，不服臺灣桃園地方法院93年度訴字
第1004號，中華民國94年1月11日第一審判決（起訴案號：臺灣
桃園地方法院檢察署92年度偵字第18914號），提起上訴，本院
判決如下：
    主  文
原判決撤銷。
乙○○無罪。
    理  由
一、公訴意旨略以：(一)被告乙○○前曾於民國八十六年間因詐欺
    案件，經臺灣桃園地方法院於八十七年八月七日以八十六年
　　度易字第五三七六號判決判處有期徒刑一年，減為有期徒刑
　  六月，上訴後，經臺灣高等法院於八十七年十二月九日以八
    十七年度上易字第六一四二號判決駁回上訴確定，並於八十
　　九年十一月五日執行完畢，猶不知悔改。(二)緣甲○○欲在桃
　  園縣中壢市○○段興南小段二二七之三六地號等十四筆土地
    上興建房屋出售，故於七十八年十月間委任李金榜擔任仲介
　　人，授權由李金榜向前開土地地主洽談合建或土地買賣事宜
　  。且因前開土地中之同小段二二七之三六地號等十二筆土地
    （下稱系爭土地），係詹勳能所有之畸零地，甲○○乃於七
    十九年一月間，透過李金榜介紹，授權由同為前開土地所有
　　人之乙○○與詹勳能簽訂土地買賣契約。詎李金榜與乙○○
　  二人竟基於意圖為自己不法所有之犯意聯絡及行為分擔，明
    知詹勳能係以每坪新臺幣（下同）二十萬元出售系爭土地，
    渠等竟持甲○○事先簽發之面額二十萬元支票交予詹勳能供
　　作土地買賣之定金，由鍾耀光出面與詹勳能簽訂每坪二十萬
　  元之土地買賣契約（下稱「甲契約」）後，渠等再向不知情
    之土地代書周學蓮假稱已得甲○○之授權，委請周學蓮就上
    開土地買賣事宜重新書立一份每坪六十萬元之土地買賣契約
　　（下稱「乙契約」），不知情之周學蓮乃依渠等指示為之，
　  嗣後李金榜則向甲○○出示前開乙契約，表示係以每坪六十
    萬元購買系爭土地，甲○○不疑有他，而陷於錯誤，乃依每
    坪價金六十萬元之價格，簽發金額分別為二百萬元、三百萬
　　元、三百九十萬元之支票各一紙予乙○○、李金榜二人，除
　  前揭金額為二十萬元、二百萬元之支票確實由鍾耀光交予詹
    勳能外，其餘二張則由渠等二人侵吞入己朋分花用等情，業
　　經臺灣桃園地方法院於八十七年八月七日以八十六年度易字
　  第五三七六號判決判處李金榜、乙○○各有期徒刑一年，減
    為有期徒刑六月，上訴後，經臺灣高等法院於八十七年十二
　  月九日以八十七年度上易字第六一四二號判決駁回上訴確定
    。(三)甲○○於前揭確定判決後，即以乙○○為被告，向臺灣
    臺中地方法院訴請返還前開不當得利，經臺灣臺中地方法院
    判決甲○○勝訴後，乙○○以未受合法送達為由上訴至臺灣
    高等法院臺中分院，經臺灣高等法院臺中分院發回更審後，
    由臺灣臺中地方法院以九十年度重訴更字第二號請求返還不
    當得利事件進行審理。李金榜於九十一年四月十六日下午二
    時四十分許，在臺中地院承審前揭九十年度重訴更字第二號
    事件之法官開庭審理上開案件時，竟基於偽證之犯意，於供
    前具結，並就系爭土地之購買者、每坪價金等與案情有重要
    關係之事項，證稱：系爭土地係其拜託乙○○用其名義以每
    坪二十萬元之價格購買，為了賺取差價，所以去遊說甲○○
    ，以每坪六十萬元賣給他云云之虛偽陳述，惟不為承審法官
    所採信而於九十一年五月二十一日判決甲○○勝訴，並經臺
    灣高等法院臺中分院於九十二年三月四日以九十一年重上字
    第九七號判決駁回乙○○之上訴。嗣李金榜涉嫌之偽證罪嫌
    即由甲○○訴請本署偵辦，經本署提起公訴後由臺灣桃園地
    方法院以九十二年度訴字第九七六號進行審理，詎乙○○明
    知上情，竟基於偽證之犯意，於同年七月二十一日臺灣桃園
    地方法院開庭審理前開九十二年度訴字第九七六號偽證案件
    時，於供前具結，並就系爭土地之購買者等與案情有重要關
    係之事項證稱系爭土地係李金榜要伊用自己名義購買、系爭
    土地係李金榜要購買的等虛偽陳述，惟不為承審法官所採信
    云云。因認被告乙○○涉犯刑法第一百六十八條第一項之偽
    證罪云云。
二、查：被告乙○○與李金榜涉及以起訴書事實欄(二)所示之方法
    詐騙告發人甲○○之事實，業經臺灣桃園地方法院於八十七
　　年八月七日以八十六年度易字第五三七六號判決判處李金榜
　  、乙○○各有期徒刑一年，減為有期徒刑六月，上訴後，經
    臺灣高等法院於八十七年十二月九日以八十七年度上易字第
　　六一四二號判決駁回上訴確定，有上開詐欺案件判決正本附
  　卷足憑；又李金榜於九十一年四月十六日下午二時四十分許
    ，在臺中地院承審李明宗訴請被告乙○○返還不當得利事件
    之九十年度重訴更字第二號事件之法官開庭審理上開案件時
    ，竟基於偽證之犯意，於供前具結，並就系爭土地之購買者
    、每坪價金等與案情有重要關係之事項，證稱：系爭土地係
    其拜託乙○○用其名義以每坪二十萬元之價格購買，為了賺
    取差價，所以去遊說甲○○，以每坪六十萬元賣給他云云之
    虛偽陳述，惟不為承審法官所採信而於九十一年五月二十一
    日判決甲○○勝訴，並經臺灣高等法院臺中分院於九十二年
    三月四日以九十一年重上字第九七號判決駁回乙○○之上訴
    。嗣李金榜涉嫌之偽證罪嫌即由甲○○訴請臺灣桃園地方法
    院檢察署偵辦，經該署提起公訴後由臺灣桃園地方法院以九
    十二年度訴字第九七六號進行審理，詎乙○○明知上情，竟
    於上述九十二年度訴字第九七六李金榜所涉偽證案件時，於
    九十二年年七月二十一日、九十二年十月二十二日到庭為證
    人時，供前具結，就土地係何人所購、每坪價金若干等與案
    情有重要關係之事項，證稱：詹勳能所有之土地係李金榜要
    其用自己名義購買，李金榜說要買土地，但土地是共有地，
    所以要利用我是共有人的身分去買，而被告要轉賣給別人，
    我不知道他要賣給甲○○，後來土地我是向詹勳能買的，我
    是以總價280萬元購買的等語之事實，亦有臺中地院九十年
    度重訴更字第二號及臺灣高等法院臺中分院於九十二年三月
    四日以九十一年重上字第九七號民事事件案卷影本暨判決正
    本、臺灣桃園地方法院九十二年度訴字第九七六號九十二年
    七月二十一日、十月二十二日審理筆錄、證人結文暨全案卷
    宗影本可稽。
三、訊據被告乙○○對於在臺灣桃園地方法院九十二年度訴字第
    九七六號李金榜涉嫌詐欺案件審理時到庭具結並為上開證述
    之內容，惟矢口否認有何陳述不實，辯稱土地確實是李金榜
    要購買的，李金榜欲轉賣他人云云。經查：
(1)、詹勳能所有如附表所示地號之共有土地應有部分，為告發
     人甲○○授權李金榜及被告向土地所有權人詹勳能購買，
     惟李金榜與被告乙○○竟以起訴書事實欄(二)之方式詐騙買
     賣價金之事實，業據告發人甲○○證綦詳（見原審審判筆
     錄），再參以七十八年十一月二十五日之「同意書」，內
     容記載：地主提供合建之土地，願以建方提出之建議，建
     築綜合大樓，立同意書人為乙○○……等，受託人為甲○
     ○，仲介人為李金榜（見九二訴字第九七六號卷第五八
     頁），對照七九年一月二十一日供地合建契約書，承建人
     甲○○、介紹人李金榜，供地人游本鑫、游顯章（見同卷
     第五九至七五頁）、劉祝妹（見同卷第七六至九三頁）、
     乙○○代表（鍾萬瑩、乙○○、鍾萬豐、鍾萬添等4人）（
     見同卷第九四至一一一頁）、謝禎斐、謝禎英（見同卷第
     一三０至一四六頁）等所簽訂之供地合建契約書，內附「
     土地交換前明細表」及「交換後持分表」（見同卷第六二
     至六三頁、第七九至八０頁、第九七至九八頁、第一三三
     至一三四頁）上，均載有詹勳能之土地應有部分比例。由
     此可見，甲○○對於詹勳能關於前開土地有所有權一節，
     於該時早已知悉。衡諸常情，甲○○既欲以買賣或合建之
     方式在前開土地上興建房屋，自會對前開土地每一所有權
     人或地上權人進行洽談，以利取得所有土地之完整使用，
     甲○○既已知悉詹勳能亦為前開土地所有權人之一，委由
     仲介人李金榜前去與詹勳能洽談，合於常情。況被告乙○
     ○於偵查中亦自承計述係告發人授權其向詹能勳購買土地
     之情（見86偵字第10066號偵卷第31頁背面），並有授權書
     影本在卷可稽。足見告發人甲○○所證，經李金榜介紹認
     識被告乙○○後，授權李金榜、被告乙○○與詹勳能簽訂
     土地買賣契約，核與情理相符，堪以採信。
(2)、被告乙○○雖以，系爭土地係李金榜借用其名義洽購，欲
     轉賣他人之情詞置辯，惟查：被告乙○○就系爭土地與詹
     能勳簽定有起訴書所載之甲、乙二份契約，有系爭土地買
     賣合二份附偵查卷足憑。如被告乙○○所辯上情李金榜以
     其名義購入土地，再轉賣他人屬實，豈可能與原賣主詹能
     勳就同筆土地重複簽約？再者，告發人甲○○曾以每坪價
     格六十萬元，簽發金額分別為二百萬元、三百萬元、三百
 　　九十萬元之支票各一紙予乙○○、李金榜之情，已據告發
     人甲○○指訴甚詳，另有支票影本足稽，如係轉手買賣，
     應已達成交易，否則告發人應無支付價金之可能，然而，
     李金榜、被告乙○○卻未能提出與甲○○簽定之土地買賣
     合約，顯與交易常情有悖，尤有甚者，轉手買賣之目的無
     非賺取中間價差，則李金榜、被告乙○○隱瞞其購得土地
     之價格猶為不及，豈有將其等與詹勳能所簽立之契約書（
     乙契約，即一坪六十萬元交易價格）提示交付告發人甲○
     ○之理！足徵被告乙○○辯稱，系爭土地買賣關係，李金
     榜以其名義購入後，欲轉售他人之二手買賣云云，並非事
     實。
(3)、證人即代書周學蓮於原審案86易字第5376號詐欺案件審理
     時證稱：「（你在本案擔任角色？）代書」、「（土地賣
     主？）詹勳能」；「（買主？）甲○○」；「（是誰叫你
     寫二份契約書？）李金榜」；「（為何寫兩份契約書？）
     我不知道，李金榜叫我如此寫」、「（乙○○知道否？）
     知道」、「（你有無問他們二位為何寫二份契約書？）我
     有問李金榜，他有給我看一份委託書，內容委託他全權處
     理」等語（見該案卷87年1月16日訊問筆錄）等語，顯見前
     開土地買賣僅成立單一買賣關係，買受人為甲○○，出賣
     人為詹勳能。
(4)、證人詹勳能於原審另案九二年訴字第九七六號偽證案件審
     理時證稱：土地買賣契約書是由李金榜陪同被告乙○○至
     其住處與其簽約，但其只簽過甲契約，未簽訂乙契約，乙
     契約上出賣人簽名及印文非其所為等語（見九二訴字第九
     七六號卷第一九二至二０一），佐以證人即代書周學蓮於
     該案審理時證稱：「（你有無看到這二份契約書？）有」
     、「（為何會寫二份契約書？）因為他們說要賺取甲○○
     的差額」、「（他們是指何人？）李金榜，當時乙○○也
     在場」、「（詹勳能是否清楚此事？）他應該不知道」、
     「（為何二份契約上都有詹勳能蓋章？）當時我幫李金榜
     做這件事情時，我有跟他說要跟甲○○商量。李金榜說沒
     有關係，甲○○有給他委託書。而我只負責寫契約，章是
     他們自己蓋的」、「（詹勳能有無在你面前蓋章？）沒有
     。章是李金榜蓋的」、「（到底先寫二十萬還是六十萬元
     的契約？在何處寫的？是否當場蓋章？）二十萬元先寫。
     是在詹勳能家中寫的。當場」、「（六十萬元這張契約在
     何處寫？詹勳能的章何人蓋？）在乙○○家。是李金榜自
     己去刻的，因為他有問我在什麼地方刻印章」、「（你說
     二十萬元是在乙○○還是詹勳能家寫的，請確認？）詹勳
     能家」、「（在寫契約書時，李金榜有無拿甲○○的授權
     書給你看？）有，在寫契約前他有先提出授權書給我看，
     說甲○○有同意」、「（為何授權書的日期是2月5日，而
     買賣契約書是一月二十四日？）我不清楚」、「（是否肯
     定你有先看到授權書才寫買賣契約？）是」、「（二份契
     約書是同一天寫的還是不同一天寫的？）同一天」、「（
     是否在乙○○家寫六十萬的契約，在詹勳能家寫二十萬的
     契約？）是」等語（見同卷第二二六至二二九頁）。足見
     詹勳能僅簽立甲契約，而非如李金榜所稱「詹勳能自己簽
     訂二份土地買賣契約」。
(6)、另案被告李金榜於臺灣桃園地方法院檢察署八六年偵字第
     一００六六號詐欺案件八六年九月十八日偵查時供述：
     「（該土地為何向出賣人買每坪20萬而報60萬元？）是甲
     ○○授權我與乙○○以每坪60萬買走的」、「（為何甲○
     ○授權每坪60萬購買該筆畸零地？）是我提供的，乙○○
     也知道，當時乙○○亦在場」、「（為何叫周學蓮寫二份
     契約書？）是差價問題」、「（你是幫甲○○去買，或買
     了再賣給甲○○？法律關係？）我是受甲○○之託去買這
     塊土地，而非向地主買進再賣給甲○○」等語 (見八六年
     度偵字第一００六六號節本影卷)，並於本院另案八六年度
     易字第五三七六號詐欺案件八七年一月六日、二月六日訊
     問時供稱：「買賣契約與授權日期不同，一月二十四日是
     訂契約，二月五日才寫協議書（即授權書），我與被害人(
     甲○○)完全是仲介關係。我在此案中是中間人的角色，乙
     ○○也是地主之一，我要他與其他地主協調，甲○○已向
     其中一戶姓陳的簽約……其他土地大部分也都是由我仲介
     ，佣金計算是買三賣二，系爭土地總價談到二百多萬，約
     二八０萬。我賣給甲○○每坪六十萬，總共九百六十萬」
     、「（甲○○簽約之本意？）是要取得此土地」、「（甲
     ○○叫你去買此土地？）是」、「（他有授權你六十萬內
     均叫你去作決定？）是」、「（你是代表甲○○去？）我
     不是代表」、「他是授權給乙○○，我們本意是二次買賣
     」，其陳述前後不符，多所矛盾。且被告乙○○於訂約時
     既係以甲○○所簽發之面額二十萬元支票（見臺灣臺中地
     方法院九十年度重訴更字第二號卷第七八、七九頁)支付詹
     勳能做為定金，然其對於系爭土地過戶之事竟漠不關心，
     佐以證人周學蓮代書證稱：「（土地移轉是何人辦理？）
     我辦的。是過戶給甲○○」「（契約書買受人並非甲○○
     ，為何過戶給甲○○？）當初是李金榜、乙○○逼我寫六
     十萬元的契約，我原本不肯，乙○○就質問李金榜為何要
     找這個代書，李金榜說若不找我，無法取信甲○○，而他
     又拿甲○○的授權書給我看」、「（你的意思是否為實際
     買受人為甲○○？）是」、「（當天李金榜拿授權書給你
     看時，是否記得授權書上的日期？）我不記得。他只給我
     看一下就收起來了」等情（見原審九二訴字第九七六號卷
     第二二九至二三三頁）。足徵被告乙○○確係經李金榜介
     紹後，認識甲○○，再受甲○○授權其與詹勳能簽訂買賣
     契約。
(7)、依上說明，李金榜與被告乙○○受告發人甲○○委託向詹
     能勳購買上述土地時，於訂定每坪價格二十萬元之甲契約
     後，意圖為自己不法所有，偽造詹能勳名義之製作每坪六
     十萬元之土地買賣契約（即乙契約），據以向告發人甲○
     ○詐取買賣價金之事實，至可認定。被告乙○○辯稱其係
     受李金榜之託以其名義與詹勳能訂立買賣契約，李金榜自
     己要買，再轉賣他人云云，顯非事實。被告乙○○於原審
     九十二年度訴字第九七六號李金榜所涉偽證案件作證時為
     虛偽陳述，應可認定
三、按刑法第一百六十八條之偽證罪係屬身分犯，自以為虛偽陳
    述時，具有證人、鑑定人、通譯等身分為限。證人恐因陳述
    致自己受刑事追訴或處罰者，得拒絕證言；刑事訴訟法第一
    百八十一條定有明文，而證人有刑事訴訟法第一百八十一條
    規定之情形者，應告以得拒絕證言，同法第一百八十六條第
    二項，亦有明文。故證人有同法第一百八十一條規定之情形
    ，未告以得拒絕證言，即命具結者，不生具結之效力。而刑
    法上偽證罪之成立，以證人具結為處罰條件。在具結不發生
    效力之情形，縱於具結後為虛偽陳述，仍不負偽證罪。又證
    人恐因陳述致自己受刑事追訴或處罰者，得拒絕證言；其立
    法意旨係植基於被告緘默權、無自證己罪義務之期待不可能
    理論，準此，只須有證人因據實陳述，有受訴追訴處分之虞
    為已足，其未經起訴或判決確定者，固毋庸論，即不起訴處
    分確定後，如存有處分前未及發現之新事實、新證據，依同
    法第二百六十條第一款仍可再行起訴；原審判決確定後，發
    現確實之新證據，足認其有應受重刑判決，依同法第四百二
    十二條第二款規定，為受判決人不利益聲請再審等情形，均
    不失為有受刑事追訴或處罰之虞。從而，案件是否偵結或經
    通常審判程序裁判確定，要非判斷證人有無受追訴、處罰之
    唯一標準，並逕予排除上開應告以得拒絕證言規定之適用。
    查：李金榜與被告乙○○受告發人甲○○委託向詹能勳購買
    上述土地時，於訂定每坪價格二十萬元之甲契約後，意圖為
    自己不法所有，偽造詹能勳名義之製作每坪六十萬元之土地
    買賣契約（即乙契約），據以向告發人甲○○詐取買賣價金
    ，被告鍾耀光因此觸犯詐欺罪，雖經台灣桃園地方法院以八
    十六年易字第五三七六號判決被告乙○○有期徒刑一年，減
    有期徒刑六月，上訴後，經本院於八十七年十二月九日以八
    十七年度上易字第六一四二號判決駁回上訴確定。然而，依
    上述判決書事實及理由可知，被告乙○○上開所為另牽連涉
    犯偽造文書（即乙契約）行為，並未經上開案件審理裁判至
    明，且偽造文書「乙契約」所涉偽造私文書罪嫌，其法定本
    刑重於詐欺罪，又係上述詐欺案件審理時已存在之確實新證
    據，而被告乙○○於九十二年七月二十一日、同年十月二十
    二日於原審九十二年度訴字第九七六號李金榜所涉偽證案件
    作證，距上述本院八十七上易字第六一四二號判決確定日期
    八十七年十二月九日，尚未逾同法第四百二十五條規定為受
    判決人不利益聲請在審之法定期間（按刑法第二百十條之偽
    造私文書罪，法定本刑為五年以下有期徒刑，其追訴權時效
    ，依同法第八十條第一項第二款規定為十年。準此，依刑事
    訴訟法第四百二十五條規定，未受判決人不利益聲請再審之
    期間，為五年），足見，檢察官就上開詐欺罪牽連觸犯之偽
    造私文書行為，得依刑事訴訟法第四百二十二條第二款規定
    ，為被告乙○○之不利益聲請再審，故被告乙○○於原審九
    十二年度訴字第九七六號李金榜所涉偽證案件休關系爭土地
    買賣經過如為真實陳述，不啻自曝其與李金榜共同偽造私文
    書（即乙契約）之犯行，自符合刑事訴訟法第一百八十一條
    證人得拒絕證言之要件，故原審九十二年訴字第九七六號李
    金榜所涉偽證案件審理時，其命被告乙○○具結作證前，應
    依刑事訴訟法第一百八十六條第二項規定告以得拒絕證言，
    始發生具結之效力，殆無疑義。惟查，原審九十二年訴字第
    九七六號李金榜所涉偽證案件九十二年七月二十一日、九十
    二年十月二十二日訊問、審判筆錄，並無法官諭知證人得依
    刑事訴訟法第一百八十一條拒絕證言之記載，有該訊問、審
    判筆錄可稽，經原審調取上開案卷勘驗該期日之開庭錄音帶
    ，經勘驗結果錄音帶內並無任何聲音，有原審九十三年十月
    二十五日勘驗筆錄可稽，固無法證明被告乙○○於上開案件
    作證具結前，法官曾告知得拒絕證言，是其不發生具結之效
    力。故被告乙○○雖就案情有重要關係之事項為虛偽陳述情
    事，依上開說明，亦不構成偽證罪明甚。原審疏未注意及之
    ，逕為論罪科刑之判決，即有未合。從而，檢察官上訴意旨
    指摘原審量刑過輕，雖無理由；然被告乙○○上訴意旨指摘
    原審判決違法，既為有理由，自應由本院將原審判決撤銷，
    改諭知被告乙○○無罪之判決，以符法制。
據上論斷，應依刑事訴訟法第369條第1項前段、第364條、第301
條第1項，判決如主文。
本案經檢察官郭弘佑到庭執行職務。
中　　華　　民　　國　　94　　年　　7　　月　　26　　日
　　　　　　　　　刑事第三庭審判長法　官  楊照男
　　　　　　　　　　　　          法　官  王詠寰
  　　　　　　　　　　　　　      法　官  江振義
以上正本證明與原本無異。
檢察官如不服本判決，應於收受送達後十日內向本院提出上訴書
狀，其未敘述上訴之理由者並得於提起上訴後十日內向本院補提
理由書（均須按他造當事人之人數附繕本）。
                                  書記官  劉文美
中　　華　　民　　國　　94　　年　　7　　月　　28　　日
附表
┌─────┬─────────────────────────────┐
│所有權人  │土地地號                                                  │
├─────┼─────────────────────────────┤
│詹勳能    │桃園縣中壢市○○段興南小段二二七之三六、二二七之三七九、二│
│          │二七之三八０、二二七之三八一、二二七之三八二、二二七之三八│
│          │三、二二七之三八四、二二七之三八五、二二七之三八六、二二七│
│          │之三八七、二二七之三八八、二二七之三八九地號土地共十二筆。│
└─────┴─────────────────────────────┘
